【裁判字號】    99,抗,77
【裁判日期】    990326
【裁判案由】    裁定羈押
【裁判全文】
臺灣高等法院高雄分院刑事裁定            99年度抗字第77號
抗  告  人
即  被  告  甲○○
選任辯護人  歐陽志宏律師
上列抗告人因違反毒品危害防制條例案件，不服臺灣高雄地方法
院中華民國99年3 月12日羈押裁定（99年度訴字第368 號），提
起抗告，本院裁定如下：
    主  文
原裁定撤銷，發回臺灣高雄地方法院。
    理  由
一、抗告意旨略以：被告甲○○已坦承全部犯罪事實，雖所犯為
    最輕本刑5 年以上有期徒刑之罪，惟原審裁定並未說明何以
    有羈押被告必要之理由，且被告既已坦承，亦無逃亡之可能
    ，原裁定亦未詳論，其裁定顯非適法等語。
二、按「人民身體之自由應予保障」，係憲法第八條第一項前段
    所明白揭櫫之基本人權，雖為確保刑事訴訟程序順利進行，
    使國家刑罰權得以實現，刑事保全程序設有羈押制度，衡諸
    實際，羈押係拘束刑事被告之身體自由，並押置於一定處所
    ，致與家庭、社會及職業生活隔離，非特於心理上造成嚴重
    打擊，對名譽、信用等人格權之影響亦甚重大，乃干預身體
    自由最大之強制處分，自僅能作為保全程序之最後手段，允
    宜慎重從事（司法院釋字第392 號、第653 號、第654 號解
    釋參照）。刑事訴訟法第101 條第1 項所定：「被告經法官
    訊問後，認為犯罪嫌疑重大，而有左列情形之一，非予羈押
    ，顯難進行追訴、審判或執行者，得羈押之︰一、逃亡或有
    事實足認為有逃亡之虞者。二、有事實足認為有湮滅、偽造
    、變造證據或勾串共犯或證人之虞者。三、所犯為死刑、無
    期徒刑或最輕本刑為5 年以上有期徒刑之罪者。」首段文字
    即表明羈押之目的，唯在於保全之必要，且受比例原則限制
    。是倘單以犯重罪作為羈押之要件，除可能背離羈押應係不
    得已之最後手段性質外，其對被告武器平等與充分防禦權行
    使上之限制，亦有違背比例原則之虞，更因何異刑罰之預先
    執行，違背無罪推定原則所禁止對未經判決有罪確定之被告
    執行刑罰，及禁止僅憑犯罪嫌疑就施予被告類似刑罰措施之
    精神。考諸上揭第3 款規定之法理，實係因被告所犯為死刑
    、無期徒刑或最輕本刑為5 年以上有期徒刑之罪，可以預期
    將受重刑宣判，其為規避刑罰之執行而妨礙追訴、審判程序
    進行之可能性增加，國家刑罰權有難以實現之危險，是為防
    免其實際發生，在此維持重大之社會秩序及增進重大之公共
    利益之限度內（憲法第23條），乃具有正當性。從而，基於
    憲法保障人民身體自由之意旨，被告犯上開重罪條款且嫌疑
    重大者，仍應有相當理由認為其有逃亡、湮滅、偽造、變造
    證據或勾串共犯或證人等之虞，法院斟酌命該被告具保、責
    付或限制住居等侵害較小之手段，均不足以確保追訴、審判
    或執行程序之順利進行，此際予以羈押，方堪稱係屬維持刑
    事司法權有效行使之最後必要手段。是被告縱然符合上揭第
    三款之羈押事由，法官仍須就犯罪嫌疑是否重大、有無羈押
    必要、有無不得羈押之情形予以審酌，非謂一符合該款規定
    之羈押事由，即得予以羈押。業經司法院釋字第665 號解釋
    釋明在案。上揭所稱「相當理由」，與同條項第1 款、第2
    款法文內之「有事實足認有……之虞」（學理上解釋為「充
    分理由」）尚屬有間，其條件當較寬鬆。良以重罪常伴有逃
    亡、滅證之高度可能，係趨吉避凶、脫免刑責、不甘受罰之
    基本人性，倘一般正常之人，依其合理判斷，可認為該犯重
    罪嫌疑重大之人具有逃亡或滅證之相當或然率存在，即已該
    當「相當理由」之認定標準，不以達到充分可信或確定程度
    為必要。再其認定，固不得憑空臆測，但不以絕對客觀之具
    體事實為限，若有某些跡象或情況作為基礎，即無不可。至
    相關之事實或跡象、情況，鑑於此非屬實體審判之核心事項
    ，自以自由證明為已足，並不排斥傳聞證據，斯不待言（最
    高法院98年度台抗字第668 號裁定意旨參照）。
三、查被告甲○○因涉犯毒品危害防制條例第4 條第2 項販賣第
    二級毒品罪嫌，經臺灣高雄地方法院檢察署檢察官以99年度
    偵字第2885號、3626號提起公訴在案，原審受命法官於99年
    3 月12日羈押訊問時，因被告坦承犯行，乃當庭諭知裁定「
    法官經訊據被告後，被告均坦承犯行，且有卷內相關事證可
    資證明，所犯為最輕本刑有期徒刑五年以上之罪，且有逃亡
    之虞，有羈押必要，依刑事訴訟法第101 條第1 項第1 款、
    第3 款應予羈押」等語，並送達押票交予被告簽收，此業經
    本院核閱原審99年度訴字第368 號相關影本卷宗無誤。
四、原裁定以被告所犯販賣第二級毒品罪嫌重大，所犯為最輕本
    刑5 年以上有期徒刑之罪，且有逃亡之虞而裁定羈押，固非
    無見，惟原審上開羈押裁定，全未敘明被告有何「事實」足
    認有逃亡之虞，且送達被告之押票上「羈押理由及所依據事
    實欄」內亦僅泛稱「詳卷內證據」，並未具體指憑何項證據
    ，如何得謂與刑事訴訟法第101 條第1 項第1 款所定「逃亡
    或有事實足認為有逃亡之虞者」之要件相合，容有理由不備
    之違失。再被告所犯販賣第二級毒品罪嫌，固係最輕本刑5
    年以上有期徒刑之重罪，且罪嫌重大，惟依上開說明，仍應
    有「相當理由」認為其有逃亡、湮滅、偽造、變造證據或勾
    串共犯或證人等之虞，法院斟酌命該被告具保、責付或限制
    住居等侵害較小之手段，均不足以確保追訴、審判或執行程
    序之順利進行，始得予以羈押，惟原裁定就此亦未予以審酌
    說明，逕以被告涉犯上開重罪即為羈押之理由，亦有未合，
    抗告意旨執此指摘，洵有理由，應由本院予以撤銷，發回原
    法院更為適法裁定。
五、據上論結，應依刑事訴訟法第413 條前段，裁定如主文。
中    華    民    國    99    年    3     月    26    日
                  刑事第七庭    審判長法  官  莊飛宗
                                      法  官  謝宏宗
                                      法  官  蔡廣昇
以上正本證明與原本無異。
本裁定不得再抗告。
中    華    民    國    99    年    3     月    26    日
                                      書記官  曾允志

司法院資訊處製作；財團法人民間司法改革基金會備份。
